---
title: "Utfordring 1"
subtitle: "Fakultet for biovitenskap, fiskeri og økonomi."
author: "Kandidatnummer 7, SOK-2008 Høst 2023"
date: last-modified 
date-format: "DD-MM-YYYY"
editor: visual
abstract: "hvis jeg skal skrive noe"
toc-title: "Innholdsfortegnelse."
format: 
  pdf:
    geometry:
      - top=20mm
      - left=20mm
      - heightrounded
    fontsize: 12pt
    documentclass: scrartcl
    papersize: a4
echo: false
warning: false
message: false
bibliography: references.bib
csl: norsk-apa-manual.csl
crossref: 
  lof-title: "Figur liste"
  fig-title: "Figur"
  lot-title: "Tabell liste"
  tbl-title: "Tabell"
header-includes:
  - \usepackage{wrapfig}
  - \usepackage{subcaption}
  - \usepackage[utf8]{inputenc}
nocite: |
  @*
---

```{=tex}
\newpage
\renewcommand*{\figureautorefname}{Figur}
\renewcommand*{\tableautorefname}{Tabell}
\tableofcontents
\listoffigures
\listoftables
\newpage
```
```{r, warning=FALSE, message=FALSE}
rm(list=ls()) 
library(tidyverse)
library(lubridate)
library(rjstat)
library(janitor)
library(gdata)
library(httr)
library(jsonlite)
library(ggrepel)
```

## Utfordring 1.1

### 1.1.1

```{r}
url04544 <- "https://data.ssb.no/api/v0/no/table/04544/"

query <- '{
  "query": [
    {
      "code": "Kjonn",
      "selection": {
        "filter": "item",
        "values": [
          "0",
          "1",
          "2"
        ]
      }
    },
    {
      "code": "Yrkesstatus",
      "selection": {
        "filter": "item",
        "values": [
          "00",
          "01",
          "02",
          "03"
        ]
      }
    }
  ],
  "response": {
    "format": "json-stat2"
  }
}'

df_04544 <- url04544 %>%
  POST(body = query, encode = "json") %>% 
  content("text") %>%
  fromJSONstat() %>%
  as_tibble()


rm(query, url04544)
```

Statistisk Sentral Byrå (SSB) har [data](https://data.ssb.no/api/v0/no/table/04544/) (tabell 04544) som viser gjennomsnittlig antall arbeidstimer blant menn og kvinner i Norge. Bruk disse dataene for å vise **empiriske kjønnsforskjeller i valg av arbeidstimer for menn og kvinner**. Forklar dine empiriske observasjoner **ved bruk av økonomisk teori**. Din forklaring skal inneholde grafisk illustrasjon av teorien. NB: i denne oppgaven skal du fokusere på forskjeller mellom menn og kvinner.

```{r}
plot <- df_04544 %>% 
  filter(statistikkvariabel == "Faktisk arbeidstid (timer per uke)") %>% 
  filter(kjønn != "Begge kjønn") %>%
  filter(yrkesstatus == "I alt") %>% 
  mutate(år = as.numeric(år)) %>% 
  ggplot()+
  geom_line(aes(x=år, y=value, color=kjønn))+
  theme_bw() +
  theme(legend.position = "bottom")+
  labs(x="", y="Arbeidstimer per uke", caption="SSB tabell 04544", color="") +
  scale_x_continuous(expand = c(0, 0), n.breaks = 14, guide = guide_axis(angle=45))
ggsave("df_04544.png", width=8, height=4)

```

```{=tex}
\begin{figure}[h]
    \centering
    \includegraphics[width=\textwidth]{df_04544.png}
    \caption{df1}
    \label{fig:fig1}
\end{figure}
```


```{python}
from IPython.display import display, Math, Latex
import numpy as np
from matplotlib import pyplot as plt
import sympy as sp



x_1, x_2, a, b, U_0 =sp.symbols("x_1 x_2 a b U_0", real=True, positive=True)
U=x_1**a*x_2**b
# Løser for x_2
x_2_ind_sol=sp.solve(U-U_0,x_2)[0]

indiff_x_2=sp.lambdify( (U_0,a,b,x_1), x_2_ind_sol)



def budsjett(M, p1, p2, x1):
    return M/p2 - p1*x1/p2


p_1, p_2, m =sp.symbols("p_1 p_2 m", real=True, positive=True)

# budsjett
bud=p_1*x_1+p_2*x_2

# Beregne MSB

msb = sp.diff(U, x_1)/sp.diff(U,x_2)
x_2_rel=sp.solve(msb-p_1/p_2,x_2)[0]
budsj=bud.subs(x_2,x_2_rel)
x_1_eq= sp.solve(budsj-m,x_1)[0]

x_2_eq= x_2_rel.subs(x_1,x_1_eq)

U_max=U.subs([(x_1,x_1_eq),(x_2,x_2_eq)])





x=np.linspace(0.001,100, 100)


fig, ax = plt.subplots()

ax.set_ylabel('$c$', loc='top', rotation=0)
ax.set_xlabel('$l$', loc='right')
ax.set(xlim=(0,100))
ax.set(ylim=(0,100))
ax.spines['top'].set_color('none')
ax.spines['right'].set_color('none')            

# plott funksjonen

ax.plot(x, indiff_x_2(10,.4,.25,x), label='$U_{0}$')
ax.plot(x, indiff_x_2(8,.4,.25,x), label='$U_{1}$')
ax.plot(x, indiff_x_2(12,.4,.25,x), label='$U_{2}$')

ax.plot(x, budsjett(2000, 25, 40, x), label = 'budsjett')

nytte = U_max.subs([(a,.4),(b,.25),(m,2000),(p_1,25),(p_2,40)])
x_1_num = x_1_eq.subs([(a,.4),(b,.25),(m,2000),(p_1,25),(p_2,40)])
x_2_num = x_2_eq.subs([(a,.4),(b,.25),(m,2000),(p_1,25),(p_2,40)])


ax.vlines(x_1_num,0,x_2_num, color='grey',ls='dashed')
ax.hlines(x_2_num,0,x_1_num, color='grey',ls='dashed')

ax.scatter(x_1_num, x_2_num, color="black", label="krysspunkt")



# tittel
ax.set_title('figur indiff')

#vis navnene:
ax.legend()


plt.show()
```

"Familiearbeidere" refererer til personer som jobber i en familiebedrift, men som ikke mottar en fast avtalt lønn. I stedet kan de motta andre former for kompensasjon, som kost og losji, eller de kan jobbe i bytte mot fremtidige fordeler, som arv eller eierskap i virksomheten.

Det vi kan se at i yrker utenom familie arbeidere så velger kvinner langt mye færre arbeidstimer enn menn.

grunnen til dette kan vi se i boka.

### 1.1.2

```{r}
df112 <- read_delim("https://raw.githubusercontent.com/uit-sok-2008-h23/uit-sok-2008-h23.github.io/main/assets/women.csv", 
    delim = ";", escape_double = FALSE, trim_ws = TRUE, show_col_types = FALSE)
```

[Dette datasettet](https://github.com/uit-sok-2008-h23/uit-sok-2008-h23.github.io/blob/main/assets/women.csv) inneholder informasjon om generøsiteten av foreldrepermisjonsordninger og mødres yrkesdeltakelse i 24 OECD land i 2021. For å gjøre ulike lands rettigheter sammenlignbare presenteres permisjonsordningenes gunstighet ved hjelp av «full rate equivalent» (uker med 100% støtte), hvilket tilsvarer foreldrepermisjonens varighet i uker multiplisert med utbetalingssats i prosent av gjennomsnittlig inntekt. Variabelen «tot_full_rate» beskriver sysselsettingsraten i befolkningen (menn og kvinner). **Bruk datasettet til å lage to diagrammer som viser sammenhengen mellom lengde på betalt foreldrepermisjon og yrkesdeltakelse blant kvinner**. I det ene diagrammet skal du bruke data som beskriver sysselsetting blant kvinner med barn i alderen 0-2 år (fem_emp_rate_0_2), og det andre skal du bruke data på kvinner med barn i alderen 6-14 år (fem_emp_rate_6_14). Diskuter, basert på disse diagrammene og økonomisk teori, følgende påstand: «Gunstige permisjonsordninger ved fødsel sikrer høy yrkesdeltakelse blant kvinner på lang sikt».

```{r}

plot <- df112 %>% 
  ggplot(aes(x=tot_full_rate, y=fem_emp_rate_0_2))+
  geom_point() +
  geom_text_repel(aes(label=country))+
  theme_bw()+
  theme(legend.position = "none")+
  labs(x="Antall uker permisjon", y="Kvinner i arbeid 0-2", caption="Data fra OECD, tilgang gitt fra Andrea Mannberg")+
  scale_x_continuous()+
  scale_y_continuous(limits=c(0, 100), labels=scales::percent_format(scale=1), expand= c(0,0))


ggsave("pointfig0_2.png", width=8, height=4)

```




```{r}

plot <- df112 %>% 
  ggplot(aes(x=tot_full_rate, y=fem_emp_rate_6_14))+
  geom_point()+
  geom_text_repel(aes(label=country))+
  theme_bw()+
  theme(legend.position = "none")+
  labs(x="Antall uker permisjon", y="Kvinner i arbeid 6-14", caption="Data fra OECD, tilgang gitt fra Andrea Mannberg")+
  scale_x_continuous()+
  scale_y_continuous(limits = c(0, 100), labels=scales::percent_format(scale=1), expand= c(0,0))


ggsave("pointfig6_14.png", width=8, height=4)

```

```{=tex}
\begin{figure}[h]
    \centering
    \includegraphics[width=\textwidth]{pointfig0_2.png}
    \label{fig:fig2}
\end{figure}
```



```{=tex}
\begin{figure}[h]
    \centering
    \includegraphics[width=\textwidth]{pointfig6_14.png}
    \label{fig:fig3}
\end{figure}
```




Når man har lang foreldre permisjon så kommer kvinner raskere i arbeid, dette  viser jeg i ligning og økonomisk teori som vises i boken. 

Når man har rett på samme jobb igjen så går du raskere i arbeid igjen siden din reservasjonslønn ikke synker raskt, og din jobb vil da hyre deg inn på den litt lavere lønnen da tidligere


her ender inntektseffekten til å dominere som foresaker de til å bli lengere i arbeid men like mange kommer tilbake i arbeid


### 1.1.3

Forklar hvorfor høy yrkesdeltakelse blant norske kvinner og høye barnetall er viktig for at den norske velferdsmodellen skal være økonomisk bærekraftig.

## Utfordring 1.2

I en tid med økende helsetjenestekostnader og begrensede offentlige budsjetter vurderer mange europeiske land økte egenandeler som et verktøy for å påvirke etterspørselen etter helsetjenester og redusere atferdsrisiko. Sammenligning av nivåene av brukerbetaling (egenandel) for ulike helsetjenester mellom land kan gi innsikt i hvordan brukerbetaling påvirker forbruket av helse-tjenester. Bruk datasettet hlth_sha11_hf fra Eurostat for år 2019 i din besvarelse.

### 1.2.1

```{r}

eurostat <- read_csv("https://ec.europa.eu/eurostat/api/dissemination/sdmx/3.0/data/dataflow/ESTAT/HLTH_SHA11_HF/1.0?compress=false&format=csvdata&formatVersion=2.0&lang=en&labels=both", show_col_types = FALSE)

eurostat <- eurostat %>%
  select(-c(1:3)) %>%
  rename(unit = 1, scheme = 2, geo = 3, time = 4, value = 5, flag = 6) %>% 
  filter(time == "2019", unit == "PPS_HAB: Purchasing power standard (PPS) per inhabitant", scheme %in% c("HF1: Government schemes and compulsory contributory health care financing schemes" , "HF3: Household out-of-pocket payment"))
  

test <- eurostat %>% 
  pivot_wider(names_from = "scheme", values_from="value") %>% 
  rename(govexp = 5, householdexp = 6)
  


plot <- test %>% 
  filter(!geo %in% c("EA18: Euro area - 18 countries (2014)", "EA19: Euro area - 19 countries  (2015-2022)", "EU27_2020: European Union - 27 countries (from 2020)", "EU28: European Union - 28 countries (2013-2020)")) %>% 
  ggplot(aes(x=householdexp, y=govexp)) +
  geom_point()+
  labs(x="Household out-of-pocket payment", y="Government schemes and compulsory contributory health care financing schemes", caption = "Eurostat hlth_sha11_hf")+
  geom_smooth(method=lm, se=FALSE) +
  theme_bw()

ggsave("test.png", width=8, height=4)

```

```{=tex}
\begin{figure}[h]
    \centering
    \includegraphics[width=\textwidth]{test.png}
    \caption{eurostat}
    \label{fig:fig4}
\end{figure}
```
Lag et punktdiagram som viser sammenhengen mellom andelen av egenbetalinger (Household out-of-pocket payment, på x-aksen) og helsetjenesteforbruk pr. innbygger (Purchasing power standard (PPS) per inhabitant, på y-aksen) i europeiske land. Forklar sammenhengen mellom variablene du ser i figuren og gjør også rede for om det er korrelasjon mellom variablene i dette datasettet.



### 1.2.2

Forklar hvordan økt egenbetaling påvirker helsetjenesteforbruk og øker effektiviteten **ved å bruke økonomisk teori om atferdsrisiko** du har lært på kursets forelesninger og videoforelesninger. Bruk diagram(mer) i din besvarelse.

### 1.2.3

Diskuter fordelingseffekter av økte egenandeler.

\newpage

# Referanser

::: {#refs}
:::

\clearpage

\section {Appendix 1.1 KI bruk}

\
\
blub

\section {Appendix 1.2 KI bruk}

blub
