---
title: "Utfordring 1"
subtitle: "Fakultet for biovitenskap, fiskeri og økonomi."
author: "Kandidatnummer 7, SOK-2008 Høst 2023"
date: last-modified 
date-format: "DD-MM-YYYY"
editor: visual
abstract: "hvis jeg skal skrive noe"
toc-title: "Innholdsfortegnelse."
format: 
  pdf:
    geometry:
      - top=20mm
      - left=20mm
      - heightrounded
    fontsize: 12pt
    documentclass: scrartcl
    papersize: a4
echo: false
warning: false
message: false
bibliography: references.bib
csl: norsk-apa-manual.csl
crossref: 
  lof-title: "Figur liste"
  fig-title: "Figur"
  lot-title: "Tabell liste"
  tbl-title: "Tabell"
header-includes:
  - \usepackage{wrapfig}
  - \usepackage{subcaption}
  - \usepackage[utf8]{inputenc}
nocite: |
  @*
---

```{=tex}
\newpage
\renewcommand*{\figureautorefname}{Figur}
\renewcommand*{\tableautorefname}{Tabell}
\tableofcontents
\listoffigures
\listoftables
\newpage
```
```{r, warning=FALSE, message=FALSE}
rm(list=ls()) 
library(tidyverse)
library(lubridate)
library(rjstat)
library(janitor)
library(gdata)
library(httr)
library(jsonlite)
library(ggrepel)
```

## Utfordring 1.1

### 1.1.1

```{r}
url04544 <- "https://data.ssb.no/api/v0/no/table/04544/"

query <- '{
  "query": [
    {
      "code": "Kjonn",
      "selection": {
        "filter": "item",
        "values": [
          "0",
          "1",
          "2"
        ]
      }
    },
    {
      "code": "Yrkesstatus",
      "selection": {
        "filter": "item",
        "values": [
          "00",
          "01",
          "02",
          "03"
        ]
      }
    }
  ],
  "response": {
    "format": "json-stat2"
  }
}'

df_04544 <- url04544 %>%
  POST(body = query, encode = "json") %>% 
  content("text") %>%
  fromJSONstat() %>%
  as_tibble()

plot <- df_04544 %>% 
  filter(statistikkvariabel == "Faktisk arbeidstid (timer per uke)") %>% 
  filter(kjønn != "Begge kjønn") %>%
  filter(yrkesstatus == "I alt") %>% 
  mutate(år = as.numeric(år)) %>% 
  ggplot()+
  geom_line(aes(x=år, y=value, color=kjønn))+
  theme_bw() +
  theme(legend.position = "bottom")+
  labs(x="", y="Arbeidstimer per uke", caption="SSB tabell 04544", color="") +
  scale_x_continuous(expand = c(0, 0), n.breaks = 14, guide = guide_axis(angle=45))
ggsave("df_04544.png", width=8, height=4)
rm(query, url04544)
```



Statistisk Sentral Byrå (SSB) har [data](https://data.ssb.no/api/v0/no/table/04544/) (tabell 04544) som viser gjennomsnittlig antall arbeidstimer blant menn og kvinner i Norge. Bruk disse dataene for å vise **empiriske kjønnsforskjeller i valg av arbeidstimer for menn og kvinner**. 

```{=tex}
\begin{figure}[h]
    \centering
    \includegraphics[width=\textwidth]{df_04544.png}
    \caption{df1}
    \label{fig:fig1}
\end{figure}
```


Forklar dine empiriske observasjoner **ved bruk av økonomisk teori**. Din forklaring skal inneholde grafisk illustrasjon av teorien. NB: i denne oppgaven skal du fokusere på forskjeller mellom menn og kvinner.


Grafen viser en tydelig nedgang i menns ukentlige arbeidstimer fra 1996 til 2022, mens kvinners arbeidstimer viser en svak stigning over samme periode. Forskjellen mellon menns og kvinners arbeidstimer ser ut til å minske over tid. 



Teoretisk Forklaring:

Overtidspremien:
Menns nedgang i arbeidstimer kan være assosiert med en økning i overtid og dermed et ønske om å unngå å jobbe overtid, den økte lønnen fra overtid gir en inntekts og subsitisjonseffekt som leder til at fritid blir mer verdt og menn da velger færre arbeidstimer. Dette kan også forklare hvorfor menns timer har gått ned til rundt 36 timer, noe som er nærmere en typisk 35-timers arbeidsuke i mange europeiske land.

Deltid og Deltakelse:
Den svake økningen i kvinners arbeidstimer kan være et resultat av en økning i tilgjengelighet og aksept av deltidsarbeid. Tilgjengeligheten av deltidsarbeid tillate personer med en høyere reservasjonslønn å oppnå en relativt gunstig kombinasjon av arbeid og fritid.


Arbeidstilbud og Arbeidsetterspørsel:
Som nevnt i teksten, kan produksjonsfunksjonen til bedrifter være separabel mellom antall arbeidere og timer per arbeider. Dette kan føre til at bedrifter foretrekker å ha færre arbeidere som jobber flere timer (opptil et visst punkt) i stedet for flere arbeidere som jobber færre timer.


Endringene i menns og kvinners arbeidstimer over tid kan forklares ved en kombinasjon av individuelle valg (drevet av preferanser for fritid og inntekt), arbeidsgivers valg (drevet av produksjonskostnader og etterspørsel etter arbeidskraft), og institusjonelle faktorer (som tilgjengeligheten av deltidsarbeid og overtidsreguleringer).


```{python}
from IPython.display import display, Math, Latex
import numpy as np
from matplotlib import pyplot as plt
import sympy as sp



c, l, a, b, U_0 =sp.symbols("c l a b U_0", real=True, positive=True)
U=c**a*l**b
# Løser for x_2
x_2_ind_sol=sp.solve(U-U_0,l)[0]

indiff_x_2=sp.lambdify( (U_0,a,b,c), x_2_ind_sol)



def budsjett(M, p1, p2, x1):
    return M/p2 - p1*x1/p2


p_1, p_2, m =sp.symbols("p_1 p_2 m", real=True, positive=True)

# budsjett
bud=p_1*c+p_2*l

# Beregne MSB

msb = sp.diff(U, c)/sp.diff(U,l)
x_2_rel=sp.solve(msb-p_1/p_2,l)[0]
budsj=bud.subs(l,x_2_rel)
x_1_eq= sp.solve(budsj-m,c)[0]

x_2_eq= x_2_rel.subs(c,x_1_eq)

U_max=U.subs([(c,x_1_eq),(l,x_2_eq)])

nytte = U_max.subs([(a,.4),(b,.25),(m,2000),(p_1,25),(p_2,40)])
x_1_num = x_1_eq.subs([(a,.4),(b,.25),(m,2000),(p_1,25),(p_2,40)])
x_2_num = x_2_eq.subs([(a,.4),(b,.25),(m,2000),(p_1,25),(p_2,40)])


intersection_eq = indiff_x_2(8, .4, .25, c) - budsjett(2000, 25, 40, c)

c_intersection = sp.solve(intersection_eq, c)

l_value_at_intersection_1 = indiff_x_2(8, .4, .25, c_intersection[0])
l_value_at_intersection_2 = indiff_x_2(8, .4, .25, c_intersection[1])

c_intersection, (l_value_at_intersection_1, l_value_at_intersection_2)


x=np.linspace(0.001,100, 100)


fig, ax = plt.subplots()

ax.set_ylabel('Konsum $c$', loc='top', rotation=0)
ax.set_xlabel('Fritid $l$', loc='right')
ax.set(xlim=(0,100))
ax.set(ylim=(0,60))
ax.spines['top'].set_color('none')
ax.spines['right'].set_color('none')   

         
#no numbers on axis
ax.xaxis.set_major_formatter(plt.NullFormatter())
ax.yaxis.set_major_formatter(plt.NullFormatter())
#no ticks on x or y axis
ax.xaxis.set_ticks_position('none')
ax.yaxis.set_ticks_position('none')



# plott funksjonen
ax.plot(x, indiff_x_2(10,.4,.25,x))
ax.plot(x, indiff_x_2(8,.4,.25,x))
ax.plot(x, indiff_x_2(12,.4,.25,x))

#i add annotations to the graph above each line where they end to the right
ax.text(95, 7, '$U_0$', fontsize=12)
ax.text(95, 3.2, '$U_1$', fontsize=12)
ax.text(95, 15, '$U_2$', fontsize=12)



x_budget = np.linspace(0, float(c_intersection[1]), 500)
ax.plot(x_budget, budsjett(2000, 25, 40, x_budget), label='budsjett')

ax.vlines(c_intersection[1],0,l_value_at_intersection_2, color='grey',ls='dashed') 




ax.scatter(c_intersection[1], l_value_at_intersection_2, color="grey")  
#under the scatter i write tex
ax.text(c_intersection[1]-4, l_value_at_intersection_2-7, '$h = T$', fontsize=12)
ax.hlines(l_value_at_intersection_2,0,c_intersection[1], color='grey',ls='dashed') 
ax.text(l_value_at_intersection_2, 5, '$m = reservasjonslønn$', fontsize=12)


#Budget line
#ax.plot(x, budsjett(2000, 25, 40, x), label = 'budsjett')

#on the left of the where the budget line crosses the y-axis i write w and i add a tick for it on the y-axis
ax.text(-6, budsjett(2000, 25, 40, 0), '$-w$', fontsize=12)




ax.vlines(x_1_num,0,x_2_num, color='grey',ls='dashed')
ax.hlines(x_2_num,0,x_1_num, color='grey',ls='dashed')

ax.scatter(x_1_num, x_2_num, color="black", label="Optimalt valg $h^*$")

ax.scatter(c_intersection[1], l_value_at_intersection_2, color="darkblue", label="Bare fritid $h=T$")
# tittel
ax.set_title('Likevekts valg av fritid og konsum')


#vis navnene:
ax.legend()


#plt.show()
plt.show()
```

$$U(c,l)=c^{a}l^{b}$$
Hvor $0<\alpha, \beta <1$ og $\alpha+\beta\leq1$ 

ved bruk av denne ligningen så kan vi se kvinners valg av arbeidstimer og fritid. Ved å legge inn hvilken inntekt de ønsker dersom de er tvunget til fulltid eller deltid vil vi kunne se hvor mye de ønsker å jobbe. Vi vet at kvinner i større grad en menn jobber deltid.

### 1.1.2

```{r}
df112 <- read_delim("https://raw.githubusercontent.com/uit-sok-2008-h23/uit-sok-2008-h23.github.io/main/assets/women.csv", 
    delim = ";", escape_double = FALSE, trim_ws = TRUE, show_col_types = FALSE)
```

[Dette datasettet](https://github.com/uit-sok-2008-h23/uit-sok-2008-h23.github.io/blob/main/assets/women.csv) inneholder informasjon om generøsiteten av foreldrepermisjonsordninger og mødres yrkesdeltakelse i 24 OECD land i 2021. For å gjøre ulike lands rettigheter sammenlignbare presenteres permisjonsordningenes gunstighet ved hjelp av «full rate equivalent» (uker med 100% støtte), hvilket tilsvarer foreldrepermisjonens varighet i uker multiplisert med utbetalingssats i prosent av gjennomsnittlig inntekt. Variabelen «tot_full_rate» beskriver sysselsettingsraten i befolkningen (menn og kvinner). **Bruk datasettet til å lage to diagrammer som viser sammenhengen mellom lengde på betalt foreldrepermisjon og yrkesdeltakelse blant kvinner**. I det ene diagrammet skal du bruke data som beskriver sysselsetting blant kvinner med barn i alderen 0-2 år (fem_emp_rate_0_2), og det andre skal du bruke data på kvinner med barn i alderen 6-14 år (fem_emp_rate_6_14). Diskuter, basert på disse diagrammene og økonomisk teori, følgende påstand: «Gunstige permisjonsordninger ved fødsel sikrer høy yrkesdeltakelse blant kvinner på lang sikt».





Empiriske funn:
Subsidiert barnepass
Havnes og Mogstad (2011) Norge
• Effekt på kvinners yrkesdeltakelse og barns
humankapital
• Kvinners yrkesdeltakelse økte
• Barnenes utdanningsnivå økte
Bauernschuster & Schlotter (2015) & Brillil et
al (2016)
• Tilgang til offentlig barnehage økte kvinners
yrkesdeltakelse

Empiriske funn: Foreldrepermisjon
Rum (1998):
• Rett til korte perioder med foreldrepermisjon:
• + 3 – 4% sysselsetting blant kvinner.
• Ingen effekt på lønn for kvinner
• Rett til lengre perioder med foreldrepermisjon:
• + 3 – 4% sysselsetting blant kvinner.
• – 3% i lønn for kvinner.

Empiriske funn: Foreldrepermisjon
Baker & Milligan (2008)
• Når foreldre-permisjonen øker fra å være
kort (17-18 uker) til å være lang (19-70
uker) øker sannsynligheten at kvinner går
tilbake til samme arbeidsgivere.



Empiriske funn: Foreldrepermisjon
Hvor lang skal permisjonen være?
• Dustman & Schönberg (2012) og Dahl et al
(2016):
• Lengre permisjon har…
• ingen effekt på yrkesdeltakelse
• ingen effekt på barnenes
utdanningsnivå


Empiriske funn: Pappa-perm
Ekberg et al (2013) og Avdic & Karim (2018)
• Menn tok ut mer permisjon (15 dager)
• Kvinner tok ut mindre (25 dager)
• Kvinner var fortsatt hjemme med syke
barn
• (Økt sannsynlighet for skilsmesse)
Dunatchik & Özcan (2020) og Patnaik (2019)
• Menn tok ut flere dager (50%)
• Kvinner endret ikke sitt uttak
• Menn deltok mere i husholdsarbeid og
oppdragelse av barna.



Konklusjoner fra empiriske studier?
• Subsidiert barnepass ser ut å øke kvinners yrkesdeltakelse
• Bidrag til å hand om barn hjemme ser ut å ha en negativ effekt på kvinners
arbeidstilbud
• Foreldrepermisjon som gir foreldre lovbestemt rett å beholde jobben…
• Ser ut å ha en positiv effekt på kvinners arbeidskraftdeltagelse og sysselsettingsnivå
• Kan ha negativ påvirkning på kvinners lønn
• Pappa-perm øker fedres uttak av foreldreledighet. Andre effekter er uklare


```{r}

plot <- df112 %>% 
  ggplot(aes(x=tot_full_rate, y=fem_emp_rate_0_2))+
  geom_point() +
  geom_text_repel(aes(label=country))+
  theme_bw()+
  theme(legend.position = "none")+
  labs(x="Antall uker permisjon", y="Kvinner i arbeid 0-2", caption="Data fra OECD, tilgang gitt fra Andrea Mannberg")+
  scale_x_continuous()+
  scale_y_continuous(limits=c(0, 100), labels=scales::percent_format(scale=1), expand= c(0,0))


ggsave("pointfig0_2.png", width=8, height=4)

```




```{r}

plot <- df112 %>% 
  ggplot(aes(x=tot_full_rate, y=fem_emp_rate_6_14))+
  geom_point()+
  geom_text_repel(aes(label=country))+
  theme_bw()+
  theme(legend.position = "none")+
  labs(x="Antall uker permisjon", y="Kvinner i arbeid 6-14", caption="Data fra OECD, tilgang gitt fra Andrea Mannberg")+
  scale_x_continuous()+
  scale_y_continuous(limits = c(0, 100), labels=scales::percent_format(scale=1), expand= c(0,0))


ggsave("pointfig6_14.png", width=8, height=4)

```

```{=tex}
\begin{figure}[h]
    \centering
    \includegraphics[width=\textwidth]{pointfig0_2.png}
    \label{fig:fig2}
\end{figure}
```



```{=tex}
\begin{figure}[h]
    \centering
    \includegraphics[width=\textwidth]{pointfig6_14.png}
    \label{fig:fig3}
\end{figure}
```




Når man har lang foreldre permisjon så kommer kvinner raskere i arbeid, dette  viser jeg i ligning og økonomisk teori som vises i boken. 

Når man har rett på samme jobb igjen så går du raskere i arbeid igjen siden din reservasjonslønn ikke synker raskt, og din jobb vil da hyre deg inn på den litt lavere lønnen da tidligere


her ender inntektseffekten til å dominere som foresaker de til å bli lengere i arbeid men like mange kommer tilbake i arbeid


### 1.1.3

Forklar hvorfor høy yrkesdeltakelse blant norske kvinner og høye barnetall er viktig for at den norske velferdsmodellen skal være økonomisk bærekraftig.

## Utfordring 1.2

I en tid med økende helsetjenestekostnader og begrensede offentlige budsjetter vurderer mange europeiske land økte egenandeler som et verktøy for å påvirke etterspørselen etter helsetjenester og redusere atferdsrisiko. Sammenligning av nivåene av brukerbetaling (egenandel) for ulike helsetjenester mellom land kan gi innsikt i hvordan brukerbetaling påvirker forbruket av helse-tjenester. Bruk datasettet hlth_sha11_hf fra Eurostat for år 2019 i din besvarelse.

### 1.2.1

```{r}

eurostat <- read_csv("https://ec.europa.eu/eurostat/api/dissemination/sdmx/3.0/data/dataflow/ESTAT/HLTH_SHA11_HF/1.0?compress=false&format=csvdata&formatVersion=2.0&lang=en&labels=both", show_col_types = FALSE)

eurostat <- eurostat %>%
  select(-c(1:3)) %>%
  rename(unit = 1, scheme = 2, geo = 3, time = 4, value = 5, flag = 6) %>% 
  filter(time == "2019", unit == "PPS_HAB: Purchasing power standard (PPS) per inhabitant", scheme %in% c("HF1: Government schemes and compulsory contributory health care financing schemes" , "HF3: Household out-of-pocket payment"))
  

test <- eurostat %>% 
  pivot_wider(names_from = "scheme", values_from="value") %>% 
  rename(govexp = 5, householdexp = 6)
  


plot <- test %>% 
  filter(!geo %in% c("EA18: Euro area - 18 countries (2014)", "EA19: Euro area - 19 countries  (2015-2022)", "EU27_2020: European Union - 27 countries (from 2020)", "EU28: European Union - 28 countries (2013-2020)")) %>% 
  ggplot(aes(x=householdexp, y=govexp)) +
  geom_point()+
  labs(x="Household out-of-pocket payment", y="Government schemes and compulsory contributory health care financing schemes", caption = "Eurostat hlth_sha11_hf")+
  geom_smooth(method=lm, se=FALSE) +
  theme_bw()

ggsave("test.png", width=8, height=4)

```

```{=tex}
\begin{figure}[h]
    \centering
    \includegraphics[width=\textwidth]{test.png}
    \caption{eurostat}
    \label{fig:fig4}
\end{figure}
```
Lag et punktdiagram som viser sammenhengen mellom andelen av egenbetalinger (Household out-of-pocket payment, på x-aksen) og helsetjenesteforbruk pr. innbygger (Purchasing power standard (PPS) per inhabitant, på y-aksen) i europeiske land. Forklar sammenhengen mellom variablene du ser i figuren og gjør også rede for om det er korrelasjon mellom variablene i dette datasettet.



### 1.2.2

Forklar hvordan økt egenbetaling påvirker helsetjenesteforbruk og øker effektiviteten **ved å bruke økonomisk teori om atferdsrisiko** du har lært på kursets forelesninger og videoforelesninger. Bruk diagram(mer) i din besvarelse.

### 1.2.3

Diskuter fordelingseffekter av økte egenandeler.

\newpage

# Referanser

::: {#refs}
:::

\clearpage

\section {Appendix 1.1 KI bruk}

\
\
blub

\section {Appendix 1.2 KI bruk}

blub
