---
title: "Utfordring 1"
subtitle: "Fakultet for biovitenskap, fiskeri og økonomi."
author: "Kandidatnummer 7, SOK-2008 Høst 2023"
date: last-modified 
date-format: "DD-MM-YYYY"
editor: visual
toc: true
toc-title: "Innholdsfortegnelse."
abstract: "hvis jeg skal skrive noe"
format: 
  pdf:
    geometry:
      - top=20mm
      - left=20mm
      - heightrounded
    lof: true
    fontsize: 12pt
    documentclass: scrartcl
    papersize: a4
echo: false
bibliography: references.bib
csl: norsk-apa-manual.csl
crossref: 
  lof-title: "Figurliste"
  fig-title: "Figur"
  lot-title: "Tabelliste"
  tbl-title: "Tabell"
header-includes:
  - \usepackage{wrapfig}
  - \usepackage{subcaption}
nocite: |
  @*
---

```{=tex}
\newpage
\listoffigures
\listoftables
\renewcommand*{\figureautorefname}{Figur}
\renewcommand*{\tableautorefname}{Tabell}
\newpage
```
```{r, warning=FALSE, message=FALSE}
rm(list=ls()) 
library(tidyverse)
library(lubridate)
library(rjstat)
library(janitor)
library(gdata)
library(httr)
library(jsonlite)
```

## Utfordring 1.1

### 1.1.1

```{r}
url04544 <- "https://data.ssb.no/api/v0/no/table/04544/"

query <- '{
  "query": [
    {
      "code": "Kjonn",
      "selection": {
        "filter": "item",
        "values": [
          "0",
          "1",
          "2"
        ]
      }
    },
    {
      "code": "Yrkesstatus",
      "selection": {
        "filter": "item",
        "values": [
          "00",
          "01",
          "02",
          "03"
        ]
      }
    }
  ],
  "response": {
    "format": "json-stat2"
  }
}'

df_04544 <- url04544 %>%
  POST(body = query, encode = "json") %>% 
  content("text") %>%
  fromJSONstat() %>%
  as_tibble()


rm(query, url04544)
```

Statistisk Sentral Byrå (SSB) har [data](https://data.ssb.no/api/v0/no/table/04544/) (tabell 04544) som viser gjennomsnittlig antall arbeidstimer blant menn og kvinner i Norge. Bruk disse dataene for å vise **empiriske kjønnsforskjeller i valg av arbeidstimer for menn og kvinner**. Forklar dine empiriske observasjoner **ved bruk av økonomisk teori**. Din forklaring skal inneholde grafisk illustrasjon av teorien. NB: i denne oppgaven skal du fokusere på forskjeller mellom menn og kvinner.

```{r}
#testtabell

df_04544 %>% 
  #filter(statistikkvariabel == "Faktisk arbeidstid (timer per uke)") %>% 
  filter(kjønn != "Begge kjønn") %>%
  filter(yrkesstatus == "I alt") %>% 
  mutate(år = as.numeric(år)) %>% 
  ggplot()+
  geom_line(aes(x=år, y=value, color=kjønn))+
  facet_wrap(~statistikkvariabel, nrow=2, scale="free_y")+
  labs(title="trash")+
  theme_bw()
  
```

```{r}
df_04544 %>% 
  filter(statistikkvariabel == "Faktisk arbeidstid (timer per uke)") %>% 
  filter(kjønn != "Begge kjønn") %>%
  #filter(yrkesstatus == "I alt") %>% 
  mutate(år = as.numeric(år)) %>% 
  ggplot()+
  geom_line(aes(x=år, y=value, color=kjønn))+
  facet_wrap(~yrkesstatus, nrow=2, scale="free_y") +
  theme_bw()
  
```

Det vi kan se at i yrker utenom familie arbeidere så velger kvinner langt mye færre arbeidstimer enn menn.

grunnen til dette kan vi se i boka.

### 1.1.2

```{r}
df112 <- read_delim("https://raw.githubusercontent.com/uit-sok-2008-h23/uit-sok-2008-h23.github.io/main/assets/women.csv", 
    delim = ";", escape_double = FALSE, trim_ws = TRUE, show_col_types = FALSE)
```

[Dette datasettet](https://github.com/uit-sok-2008-h23/uit-sok-2008-h23.github.io/blob/main/assets/women.csv) inneholder informasjon om generøsiteten av foreldrepermisjonsordninger og mødres yrkesdeltakelse i 24 OECD land i 2021. For å gjøre ulike lands rettigheter sammenlignbare presenteres permisjonsordningenes gunstighet ved hjelp av «full rate equivalent» (uker med 100% støtte), hvilket tilsvarer foreldrepermisjonens varighet i uker multiplisert med utbetalingssats i prosent av gjennomsnittlig inntekt. Variabelen «tot_full_rate» beskriver sysselsettingsraten i befolkningen (menn og kvinner). **Bruk datasettet til å lage to diagrammer som viser sammenhengen mellom lengde på betalt foreldrepermisjon og yrkesdeltakelse blant kvinner**. I det ene diagrammet skal du bruke data som beskriver sysselsetting blant kvinner med barn i alderen 0-2 år (fem_emp_rate_0\_2), og det andre skal du bruke data på kvinner med barn i alderen 6-14 år (fem_emp_rate_6\_14). Diskuter, basert på disse diagrammene og økonomisk teori, følgende påstand: «Gunstige permisjonsordninger ved fødsel sikrer høy yrkesdeltakelse blant kvinner på lang sikt».

```{r}
df112 %>% 
  ggplot(aes(x=reorder(country, +fem_emp_rate_0_2)))+
  geom_col(aes(y=fem_emp_rate_0_2, fill=country)) +
  theme_bw()+
  theme(legend.position = "none")+
  labs(y="Female employment rate %", x="") +
  scale_x_discrete(guide = guide_axis(angle=45))
```

```{r}
df112 %>% 
  ggplot(aes(x=reorder(country, +fem_emp_rate_6_14)))+
  geom_col(aes(y=fem_emp_rate_6_14, fill=country)) +
  theme_bw()+
  theme(legend.position = "none")+
  labs(y="Female employment rate %", x="")+
  scale_x_discrete(guide = guide_axis(angle=45))

```

```{r}
df112 %>% 
  ggplot()+
  geom_point(aes(x=tot_full_rate, y=fem_emp_rate_0_2))
```

```{r}
df112 %>% 
  ggplot()+
  geom_point(aes(x=tot_full_rate, y=fem_emp_rate_6_14))
```

### 1.1.3

Forklar hvorfor høy yrkesdeltakelse blant norske kvinner og høye barnetall er viktig for at den norske velferdsmodellen skal være økonomisk bærekraftig.

## Utfordring 1.2

I en tid med økende helsetjenestekostnader og begrensede offentlige budsjetter vurderer mange europeiske land økte egenandeler som et verktøy for å påvirke etterspørselen etter helsetjenester og redusere atferdsrisiko. Sammenligning av nivåene av brukerbetaling (egenandel) for ulike helsetjenester mellom land kan gi innsikt i hvordan brukerbetaling påvirker forbruket av helse-tjenester. Bruk datasettet hlth_sha11_hf fra Eurostat for år 2019 i din besvarelse.

### 1.2.1

```{r}

eurostat <- read_csv("https://ec.europa.eu/eurostat/api/dissemination/sdmx/3.0/data/dataflow/ESTAT/HLTH_SHA11_HF/1.0?compress=false&format=csvdata&formatVersion=2.0&lang=en&labels=both", show_col_types = FALSE)

eurostat <- eurostat %>%
  select(-c(1:3)) %>%
  rename(unit = 1, scheme = 2, geo = 3, time = 4, value = 5, flag = 6) %>% 
  filter(time == "2019", unit == "PPS_HAB: Purchasing power standard (PPS) per inhabitant", scheme %in% c("HF1: Government schemes and compulsory contributory health care financing schemes" , "HF3: Household out-of-pocket payment"))
  

test <- eurostat %>% 
  pivot_wider(names_from = "scheme", values_from="value") %>% 
  rename(govexp = 5, householdexp = 6)
  


test %>% 
  filter(!geo %in% c("EA18: Euro area - 18 countries (2014)", "EA19: Euro area - 19 countries  (2015-2022)", "EU27_2020: European Union - 27 countries (from 2020)", "EU28: European Union - 28 countries (2013-2020)")) %>% 
  ggplot(aes(y=govexp, x=householdexp)) +
  geom_point()+
  labs(y="HF1: Government schemes and compulsory contributory health care financing schemes", x="HF3: Household out-of-pocket payment")+
  geom_smooth(method=lm, se=FALSE)
```

```{r}
test1 <- test %>% 
  filter(!geo %in% c("EA18: Euro area - 18 countries (2014)", 
                     "EA19: Euro area - 19 countries  (2015-2022)", 
                     "EU27_2020: European Union - 27 countries (from 2020)", 
                     "EU28: European Union - 28 countries (2013-2020)"))

ggplot(data = test1, aes(x=govexp, y=householdexp)) +
  geom_point() +
  labs(x="HF1: Government schemes and compulsory contributory health care financing schemes", 
       y="HF3: Household out-of-pocket payment") +
  geom_smooth(method=lm, se=FALSE) +
  geom_point(data = test %>% 
               filter(geo %in% c("EA18: Euro area - 18 countries (2014)", 
                                 "EA19: Euro area - 19 countries  (2015-2022)", 
                                 "EU27_2020: European Union - 27 countries (from 2020)", 
                                 "EU28: European Union - 28 countries (2013-2020)")),
             aes(x=govexp, y=householdexp, color=geo))+
  theme(legend.position = "bottom")

```

Lag et punktdiagram som viser sammenhengen mellom andelen av egenbetalinger (Household out-of-pocket payment, på x-aksen) og helsetjenesteforbruk pr. innbygger (Purchasing power standard (PPS) per inhabitant, på y-aksen) i europeiske land. Forklar sammenhengen mellom variablene du ser i figuren og gjør også rede for om det er korrelasjon mellom variablene i dette datasettet.

### 1.2.2

Forklar hvordan økt egenbetaling påvirker helsetjenesteforbruk og øker effektiviteten **ved å bruke økonomisk teori om atferdsrisiko** du har lært på kursets forelesninger og videoforelesninger. Bruk diagram(mer) i din besvarelse.

### 1.2.3

Diskuter fordelingseffekter av økte egenandeler.
