---
title: "Utfordring 1"
subtitle: "Fakultet for biovitenskap, fiskeri og økonomi."
author: "Kandidatnummer 7, SOK-2008 Høst 2023"
date: last-modified 
date-format: "DD-MM-YYYY"
editor: visual
abstract: "hvis jeg skal skrive noe"
toc-title: "Innholdsfortegnelse."
format: 
  pdf:
    geometry:
      - top=20mm
      - left=20mm
      - heightrounded
    fontsize: 12pt
    documentclass: scrartcl
    papersize: a4
echo: false
warning: false
message: false
bibliography: references.bib
csl: norsk-apa-manual.csl
crossref: 
  lof-title: "Figur liste"
  fig-title: "Figur"
  lot-title: "Tabell liste"
  tbl-title: "Tabell"
header-includes:
  - \usepackage{wrapfig}
  - \usepackage{subcaption}
  - \usepackage[utf8]{inputenc}
nocite: |
  @*
encoding: UTF-8
---

```{=tex}
\newpage
\renewcommand*{\figureautorefname}{Figur}
\renewcommand*{\tableautorefname}{Tabell}
\tableofcontents
\listoffigures
\listoftables
\newpage
```
```{r, warning=FALSE, message=FALSE}
rm(list=ls()) 
library(tidyverse)
library(lubridate)
library(rjstat)
library(janitor)
library(gdata)
library(httr)
library(jsonlite)
library(ggrepel)
library(stringr)
library(kableExtra)
library(modelsummary)
```

```{r}
url04544 <- "https://data.ssb.no/api/v0/no/table/04544/"

query <- '{
  "query": [
    {
      "code": "Kjonn",
      "selection": {
        "filter": "item",
        "values": [
          "0",
          "1",
          "2"
        ]
      }
    },
    {
      "code": "Yrkesstatus",
      "selection": {
        "filter": "item",
        "values": [
          "00",
          "01",
          "02",
          "03"
        ]
      }
    }
  ],
  "response": {
    "format": "json-stat2"
  }
}'

df_04544 <- url04544 %>%
  POST(body = query, encode = "json") %>% 
  content("text") %>%
  fromJSONstat() %>%
  as_tibble()

plot <- df_04544 %>% 
  filter(statistikkvariabel == "Faktisk arbeidstid (timer per uke)") %>% 
  filter(kjønn != "Begge kjønn") %>%
  filter(yrkesstatus == "I alt") %>% 
  mutate(år = as.numeric(år)) %>% 
  ggplot()+
  geom_line(aes(x=år, y=value, color=kjønn))+
  theme_bw() +
  theme(legend.position = "bottom")+
  labs(x="", y="Arbeidstimer per uke", caption="SSB tabell 04544", color="") +
  scale_x_continuous(expand = c(0, 0), n.breaks = 14, guide = guide_axis(angle=45))

ggsave("df_04544.png", width=8, height=4)

rm(query, url04544, df_04544, plot)
```

```{r}
df112 <- read_delim("https://raw.githubusercontent.com/uit-sok-2008-h23/uit-sok-2008-h23.github.io/main/assets/women.csv", 
    delim = ";", escape_double = FALSE, trim_ws = TRUE, show_col_types = FALSE)



plot <- df112 %>% 
  ggplot(aes(x=tot_full_rate, y=fem_emp_rate_0_2))+
  geom_point() +
  geom_text_repel(aes(label=country))+
  theme_bw()+
  theme(legend.position = "none")+
  labs(x="Antall uker permisjon", y="Kvinner i arbeid med barn i alderen 0-2", caption="Data fra OECD, tilgang gitt fra Andrea Mannberg")+
  scale_x_continuous()+
  scale_y_continuous(limits=c(0, 100), labels=scales::percent_format(scale=1), expand= c(0,0)) +
  geom_smooth(method=lm, se=FALSE, alpha=0.5)


ggsave("pointfig0_2.png", width=8, height=4)
rm(plot)
```

```{r}

plot <- df112 %>% 
  ggplot(aes(x=tot_full_rate, y=fem_emp_rate_6_14))+
  geom_point()+
  geom_text_repel(aes(label=country))+
  theme_bw()+
  theme(legend.position = "none")+
  labs(x="Antall uker permisjon", y="Kvinner i arbeid med barn i alderen 6-14", caption="Data fra OECD, tilgang gitt fra Andrea Mannberg")+
  scale_x_continuous()+
  scale_y_continuous(limits = c(0, 100), labels=scales::percent_format(scale=1), expand= c(0,0)) +
  geom_smooth(method=lm, se=FALSE, alpha=0.5) 
  

ggsave("pointfig6_14.png", width=8, height=4)
rm(plot, df112)
```

```{r}
url <- "https://data.ssb.no/api/v0/no/table/07459/"


query <- '{
  "query": [
    {
      "code": "Region",
      "selection": {
        "filter": "vs:Landet",
        "values": [
          "0"
        ]
      }
    },
    {
      "code": "Kjonn",
      "selection": {
        "filter": "item",
        "values": [
          "1",
          "2"
        ]
      }
    },
    {
      "code": "Alder",
      "selection": {
        "filter": "agg:FemAarigGruppering",
        "values": [
          "F00-04",
          "F05-09",
          "F10-14",
          "F15-19",
          "F20-24",
          "F25-29",
          "F30-34",
          "F35-39",
          "F40-44",
          "F45-49",
          "F50-54",
          "F55-59",
          "F60-64",
          "F65-69",
          "F70-74",
          "F75-79",
          "F80-84",
          "F85-89",
          "F90-94",
          "F95-99",
          "F100G5+"
        ]
      }
    },
    {
      "code": "Tid",
      "selection": {
        "filter": "item",
        "values": [
          "2003",
          "2004",
          "2005",
          "2006",
          "2007",
          "2008",
          "2009",
          "2010",
          "2011",
          "2012",
          "2013",
          "2014",
          "2015",
          "2016",
          "2017",
          "2018",
          "2019",
          "2020",
          "2021",
          "2022",
          "2023"
        ]
      }
    }
  ],
  "response": {
    "format": "json-stat2"
  }
}'

df_07459 <- url %>%
  POST(body = query, encode = "json") %>% 
  content("text") %>%
  fromJSONstat() %>%
  as_tibble() 

df_07459 <- df_07459 %>% 
  filter(år %in% c("2003", "2023"))


plot <- df_07459 %>%
  mutate(start_alder = as.integer(str_extract(alder, "^\\d+"))) %>% #regex og sett de første funne tall til int
  arrange(år) %>%  
  mutate(value = ifelse(kjønn=="Menn", value*(-1), value*1)) %>%
  ggplot(aes(x = reorder(alder, start_alder),y = value, fill=kjønn, alpha = as.factor(år))) +
  scale_alpha_manual(values = c("2003" = 1, "2023" = 0.5))+
  geom_col(position = "identity") +
  geom_text(aes(label = "Menn", y = -200000, x = "95-99 år"), hjust = 0, vjust = 0, size = 4, color="#0E3F59") +
  geom_text(aes(label = "Kvinne", y = 150000, x = "95-99 år"), hjust = 0, vjust = 0, size = 4, color="#BC2222") +
  scale_fill_manual(values = c(Menn = "#0E3F59", Kvinner = "#BC2222")) +
  labs(x="", y="", fill="", alpha="", title="2003, helfargede søyler. 2023, gjennomsiktige", caption="SSB tabell 07459")+
  scale_y_continuous(labels = abs(seq(-300000,300000,by = 75000)),
                     breaks = seq(-300000,300000,by = 75000))+
  coord_flip()+
  theme_bw()+
  theme(legend.position = "none")


ggsave("pyramide.png", width=8, height=8)
rm(df_07459, plot, url, query)
```

```{r}
eurostat <- read_csv("https://ec.europa.eu/eurostat/api/dissemination/sdmx/3.0/data/dataflow/ESTAT/HLTH_SHA11_HF/1.0?compress=false&format=csvdata&formatVersion=2.0&lang=en&labels=both", show_col_types = FALSE) 


eurostat <- eurostat %>%
  select(-c(1:3)) %>%
  rename(unit = 1, scheme = 2, geo = 3, time = 4, value = 5, flag = 6) %>% 
  filter(time == "2019") %>% 
  filter(unit %in% c("PC_CHE: Percentual share of total current health expenditure (CHE)", "PPS_HAB: Purchasing power standard (PPS) per inhabitant"), scheme %in% c("HF3: Household out-of-pocket payment", "TOT_HF: All financing schemes")) %>% 
  select(-time, -flag) %>% 
  filter(!str_detect(geo, "^(EU|EA)")) %>% 
  filter(!(unit == "PC_CHE: Percentual share of total current health expenditure (CHE)" & scheme == "TOT_HF: All financing schemes"), !(unit == "PPS_HAB: Purchasing power standard (PPS) per inhabitant" & scheme == "HF3: Household out-of-pocket payment")) %>% 
  mutate(unit = paste(unit, scheme, sep = " - ")) %>% 
  select(-scheme) %>% 
  pivot_wider(names_from = "unit", values_from="value") %>% 
  rename(householdexp_percent = 2, govexp = 3)


plot <- eurostat %>% 
  mutate(geo = substr(geo, 1, 2)) %>% 
  ggplot(aes(x=householdexp_percent, y=govexp)) +
  geom_point()+
  labs(x="Egenandel andel av totale helsekostnader", y="Kjøpekrafts justerte totale kostnader per innbygger", caption = "Eurostat hlth_sha11_hf")+
  geom_smooth(method=lm, se=FALSE) +
  theme_bw()+
  geom_text_repel(aes(label=geo))+
  scale_x_continuous(labels=scales::percent_format(scale=1))

table <- lm(eurostat$govexp ~ eurostat$householdexp_percent)


ggsave("eurostat.png", width=8, height=4)

rm(eurostat, plot)
```

```{python include=FALSE}
from IPython.display import display, Math, Latex
import numpy as np
from matplotlib import pyplot as plt
import sympy as sp




c, l, a, b, U_0 =sp.symbols("c l a b U_0", real=True, positive=True)
U=c**a*l**b
# Løser for x_2
x_2_ind_sol=sp.solve(U-U_0,l)[0]

indiff_x_2=sp.lambdify( (U_0,a,b,c), x_2_ind_sol)



def budsjett(M, p1, p2, x1):
    return M/p2 - p1*x1/p2


p_1, p_2, m =sp.symbols("p_1 p_2 m", real=True, positive=True)

# budsjett
bud=p_1*c+p_2*l

# Beregne MSB

msb = sp.diff(U, c)/sp.diff(U,l)
x_2_rel=sp.solve(msb-p_1/p_2,l)[0]
budsj=bud.subs(l,x_2_rel)
x_1_eq= sp.solve(budsj-m,c)[0]

x_2_eq= x_2_rel.subs(c,x_1_eq)

U_max=U.subs([(c,x_1_eq),(l,x_2_eq)])

nytte_kvinne = U_max.subs([(a,.4),(b,.4),(m,2000),(p_1,20),(p_2,20)])
x_1_num_kvinne = x_1_eq.subs([(a,.4),(b,.4),(m,2000),(p_1,20),(p_2,20)])
x_2_num_kvinne = x_2_eq.subs([(a,.4),(b,.4),(m,2000),(p_1,20),(p_2,20)])


nytte_menn = U_max.subs([(a,.3),(b,.5),(m,2000),(p_1,20),(p_2,20)])
x_1_num_menn = x_1_eq.subs([(a,.3),(b,.5),(m,2000),(p_1,20),(p_2,20)])
x_2_num_menn = x_2_eq.subs([(a,.3),(b,.5),(m,2000),(p_1,20),(p_2,20)])



x=np.linspace(0.001,100, 100)

fig, ax = plt.subplots()



ax.set_ylabel('Konsum $c$', loc='top')
ax.set_xlabel('Fritid $l$', loc='right')
ax.set_xlim(20, 100)
ax.set_ylim(0, 100)
ax.spines['top'].set_color('none')
ax.spines['right'].set_color('none')   

         
#no numbers on axis
ax.xaxis.set_major_formatter(plt.NullFormatter())
ax.yaxis.set_major_formatter(plt.NullFormatter())
#no ticks on x or y axis
ax.xaxis.set_ticks_position('none')
ax.yaxis.set_ticks_position('none')




ax.plot(x, indiff_x_2(nytte_kvinne,.4,.4,x), color= "red", label="Preferansen til Kvinner")

ax.plot(x, indiff_x_2(nytte_menn,.3,.5,x), color= "blue", label="Preferansen til Menn")


ax.vlines(x_1_num_kvinne,0,x_2_num_kvinne, color='grey',ls='dashed')
ax.hlines(x_2_num_kvinne,0,x_1_num_kvinne, color='grey',ls='dashed')
ax.scatter(x_1_num_kvinne, x_2_num_kvinne, color="red", label="Optimalt valg for kvinner")



ax.vlines(x_1_num_menn,0,x_2_num_menn, color='grey',ls='dashed')
ax.hlines(x_2_num_menn,0,x_1_num_menn, color='grey',ls='dashed')
ax.scatter(x_1_num_menn, x_2_num_menn, color="blue", label="Optimalt valg for menn")



x_res=np.linspace(0.001,80, 100)
ax.plot(x_res, budsjett(2000, 20, 20, x_res), label='Budsjett', color="black")
#hline to the right of the budget line
ax.hlines(20,20,80, color='grey',ls='dashed')
#text m "Reservasjonslønn"
ax.text(12, 19, '$c$=$m$', fontsize=12)
#text for both other h lines
ax.text(12, 50, '$c_{kvinner}$', fontsize=12)
ax.text(12, 60, '$c_{menn}$', fontsize=12)

#text vlines
ax.text(35, -5, '$l_{menn}$', fontsize=12)
ax.text(48, -5, '$l_{kvinner}$', fontsize=12)


ax.vlines(80,0,20, color='grey',ls='dashed')
ax.text(77, -5, '$l=T$', fontsize=12)


#vis navnene:
ax.legend()

#savefig
plt.savefig('preferanser.png')
```

```{python include=FALSE}

from IPython.display import display, Math, Latex
import numpy as np
from matplotlib import pyplot as plt
import sympy as sp



c, l, a, b, U_0 =sp.symbols("c l a b U_0", real=True, positive=True)
U=c**a*l**b
# Løser for x_2
x_2_ind_sol=sp.solve(U-U_0,l)[0]

indiff_x_2=sp.lambdify( (U_0,a,b,c), x_2_ind_sol)



def budsjett(M, p1, p2, x1):
    return M/p2 - p1*x1/p2


p_1, p_2, m =sp.symbols("p_1 p_2 m", real=True, positive=True)

# budsjett
bud=p_1*c+p_2*l

# Beregne MSB

msb = sp.diff(U, c)/sp.diff(U,l)
x_2_rel=sp.solve(msb-p_1/p_2,l)[0]
budsj=bud.subs(l,x_2_rel)
x_1_eq= sp.solve(budsj-m,c)[0]

x_2_eq= x_2_rel.subs(c,x_1_eq)

U_max=U.subs([(c,x_1_eq),(l,x_2_eq)])

nytte_kvinne = U_max.subs([(a,.4),(b,.4),(m,2000),(p_1,20),(p_2,20)])
x_1_num_kvinne = x_1_eq.subs([(a,.4),(b,.4),(m,2000),(p_1,20),(p_2,20)])
x_2_num_kvinne = x_2_eq.subs([(a,.4),(b,.4),(m,2000),(p_1,20),(p_2,20)])


nytte_menn = U_max.subs([(a,.3),(b,.5),(m,2000),(p_1,20),(p_2,20)])
x_1_num_menn = x_1_eq.subs([(a,.3),(b,.5),(m,2000),(p_1,20),(p_2,20)])
x_2_num_menn = x_2_eq.subs([(a,.3),(b,.5),(m,2000),(p_1,20),(p_2,20)])



x=np.linspace(0.001,100, 100)

fig, ax = plt.subplots()



ax.set_ylabel('$w$', loc='top', rotation=0)
ax.set_xlabel('$t$', loc='right')
ax.spines['top'].set_color('none')
ax.spines['right'].set_color('none')   

         
#no numbers on axis
ax.xaxis.set_major_formatter(plt.NullFormatter())
ax.yaxis.set_major_formatter(plt.NullFormatter())
#no ticks on x or y axis
ax.xaxis.set_ticks_position('none')
ax.yaxis.set_ticks_position('none')



x = np.linspace(15, 35, 100)



ax.set_xlim(0, 40)
ax.set_ylim(0, 210)
#savefig


#hline from the left of the graph to the right
ax.hlines(indiff_x_2(nytte_kvinne,.4,.4,x)[0],0,15, color='grey',ls='dashed')
ax.hlines(indiff_x_2(nytte_kvinne,.4,.4,x)[10],0,15, color='grey',ls='dashed')

ax.hlines(indiff_x_2(nytte_kvinne,.4,.4,x)[99],0,15, color='grey',ls='dashed')


#vlines 
ax.vlines(15,0,indiff_x_2(nytte_kvinne,.4,.4,x)[0], color='grey',ls='dashed')


#text
ax.text(15, -10, '$t_0$', fontsize=12)

ax.text(-2, indiff_x_2(nytte_kvinne,.4,.4,x)[0], '$w_1^r$', fontsize=12)
ax.text(-2, indiff_x_2(nytte_kvinne,.4,.4,x)[10], '$w_0$', fontsize=12)

ax.text(-2, indiff_x_2(nytte_kvinne,.4,.4,x)[99], '$w_0^r$', fontsize=12)




#plt savefig
plt.savefig('0barn.png')
ax.plot(x, indiff_x_2(nytte_kvinne,.4,.4,x), color="black")


#hline from the left of the graph to the right
ax.hlines(indiff_x_2(nytte_kvinne,.4,.4,x)[0],0,15, color='grey',ls='dashed')
ax.hlines(indiff_x_2(nytte_kvinne,.4,.4,x)[10],0,17, color='grey',ls='dashed')
ax.hlines(indiff_x_2(nytte_kvinne,.4,.4,x)[20],0,19, color='grey',ls='dashed')

ax.hlines(indiff_x_2(nytte_kvinne,.4,.4,x)[99],0,35, color='grey',ls='dashed')


#vlines 
ax.vlines(15,0,indiff_x_2(nytte_kvinne,.4,.4,x)[0], color='grey',ls='dashed')
ax.vlines(17,0,indiff_x_2(nytte_kvinne,.4,.4,x)[10], color='grey',ls='dashed')
ax.vlines(19,0,indiff_x_2(nytte_kvinne,.4,.4,x)[20], color='grey',ls='dashed')

#text
ax.text(15, -10, '$t_0$', fontsize=12)
ax.text(17, -10, '$t_A$', fontsize=12)
ax.text(19, -10, '$t_B$', fontsize=12)


ax.text(-2, indiff_x_2(nytte_kvinne,.4,.4,x)[20], '$\^w$', fontsize=12)

#scatter at w_0 and w^
ax.scatter(17, indiff_x_2(nytte_kvinne,.4,.4,x)[10], color="black")
ax.text(17, indiff_x_2(nytte_kvinne,.4,.4,x)[10]+2, 'A $w_0 = w_1$', fontsize=12)
ax.scatter(19, indiff_x_2(nytte_kvinne,.4,.4,x)[20], color="black")
ax.text(19, indiff_x_2(nytte_kvinne,.4,.4,x)[20]+2, 'B $w_1 = \^w$', fontsize=12)
ax.text(35, indiff_x_2(nytte_kvinne,.4,.4,x)[99], '$w^r$', fontsize=12)


#plt savefig
plt.savefig('foreldrepermisjon.png')


```

```{python include=FALSE}
x=np.linspace(0.001,100, 100)



#intersections for the indifference curves and budget line
int_eq = indiff_x_2(nytte_menn-3.5,.3,.5,c) - budsjett(2000, 20, 20, c)
int_eq_2 = indiff_x_2(nytte_menn-7,.3,.5,c) - budsjett(2000, 20, 20, c)

int_1 = sp.solve(int_eq, c)
int_2 = sp.solve(int_eq_2, c)

fig, ax = plt.subplots()



ax.set_ylabel('Konsum $c$', loc='top')
ax.set_xlabel('Fritid $l$', loc='right')
ax.spines['top'].set_color('none')
ax.spines['right'].set_color('none')   

         
#no numbers on axis
ax.xaxis.set_major_formatter(plt.NullFormatter())
ax.yaxis.set_major_formatter(plt.NullFormatter())
#no ticks on x or y axis
ax.xaxis.set_ticks_position('none')
ax.yaxis.set_ticks_position('none')

x_res=np.linspace(0.001,float(int_1[1]), 100)
ax.plot(x_res, budsjett(2000, 20, 20, x_res), label='Budsjett', color="black")




ax.plot(x_res, indiff_x_2(nytte_menn-3.5,.3,.5,x_res), color= "black", label="$U_{np}$", ls='dashed')


ax.plot(x_res, indiff_x_2(nytte_menn-7,.3,.5,x_res), color= "black", label="$U_{ft}$", ls='dotted')


ax.text(70, 30, 'A', fontsize=12)


ax.text(int_1[0], budsjett(2000, 20, 20, x_res)[15], 'B', fontsize=12)
ax.text(int_1[0], budsjett(2000, 20, 20, x_res)[60], 'C', fontsize=12)
#vlines
ax.vlines(int_1[0],0,budsjett(2000, 20, 20, x_res)[15], color='grey',ls='dashed')
ax.vlines(int_1[1],0,budsjett(2000, 20, 20, x_res)[99], color='black',ls='solid')
#text
ax.text(int_1[0]-2, -5, '$h_{ft}$', fontsize=12)
ax.text(int_1[1]-1, -5, '$l=T$', fontsize=12)


#vis navnene:
ax.legend()
ax.set_xlim(0, 80)
ax.set_ylim(0, 120)
#savefig
plt.savefig('tvunget.png')


ax.plot(x_res, indiff_x_2(nytte_menn,.3,.5,x_res), color= "blue", label="$U_{pt}$")
#scatter at budget
ax.text(x_1_num_menn, x_2_num_menn, '$D$', fontsize=12)
#vlines hlines
ax.vlines(x_1_num_menn,0,x_2_num_menn, color='grey',ls='dashed')
ax.text(x_1_num_menn-2, -5, '$h_{pt}$', fontsize=12)



ax.legend()

plt.savefig('deltid.png')

```

```{python include=FALSE}

def demand(p):
    return 200-p


#supply linear line at 100
def supply(p, t):
    return 100 + t*p

def supply5(p, t):
    return 50 + t*p

p, t = sp.symbols('p t', real = True, positive = True)

eq_1 = sp.Eq(demand(p), supply(p, t))


#plot them
p = np.linspace(0, 200, 1000)


fig, ax = plt.subplots()

ax.set_ylabel('Pris på helsetjenester $p$', loc='top')
ax.set_xlabel('Forbruk av helsetjenster $q$', loc='right')
ax.set(xlim=(0,250))
ax.set(ylim=(0,250))
ax.spines['top'].set_color('none')
ax.spines['right'].set_color('none')
#noticks
#ax.xaxis.set_ticks_position('none')
#ax.yaxis.set_ticks_position('none')
#no ticklabels
ax.xaxis.set_major_formatter(plt.NullFormatter())
ax.yaxis.set_major_formatter(plt.NullFormatter())


#vline to intersection 1 and 2
ax.vlines(100,0,100, color='grey',ls='dashed')
ax.text(100, 5, '$q_1$', fontsize=12)
ax.vlines(150,0,100, color='grey',ls='dashed')
ax.text(150, 5, '$q_2$', fontsize=12)
ax.text(200, 5, '$q_3$', fontsize=12)


ax.plot(p, demand(p), label='Etterspørsel')
ax.text(-26, 47, '$P=0.5$', fontsize=10)
ax.plot(p, supply(p, 0), label='1 egenandel')
ax.text(-20, 97, '$P=1$', fontsize=10)
ax.text(-20, 0, '$P=0$', fontsize=10)

ax.plot(p, supply5(p, 0), label='0.5 egenandel')

#fillbetween above egenandel 0.5 and 1 egenandel from 100 to 150 but only above the ettersporsel line
ax.fill_between(p, demand(p), supply(p, 0), where= (p>100) & (p<150), color='grey', alpha=0.7, label = "Dødvektstap")
#fillbetween y0 to y100, and x0 to x100
ax.fill_between(p, 0, 100, where= (p>0) & (p<100), color='lightblue', alpha=0.9, label = "Opprinnelig forbruk")
#fillbetween y0 to the etterspørsels line
ax.fill_between(p, 0, demand(p), where= (p>100) & (p<150), color='red', alpha=0.1)


ax.text(2, 55, 'Opprinnelig bruk av helsetjenester \n før innføring av helseforsikring', fontsize=12)


ax.legend()

plt.savefig('helsetjenester.png')
```

\clearpage

## Utfordring 1.1

### 1.1.1

```{=tex}
\begin{figure}[h!]
    \centering
    \includegraphics[width=\textwidth]{df_04544.png}
    \caption{Kvinner og menns arbeidstimer}
    \label{fig:fig1}
\end{figure}
```
Grafen i \autoref{fig:fig1} viser en tydelig nedgang i menns ukentlige arbeidstimer fra 1996 til 2022, mens kvinners arbeidstimer viser en svak stigning over samme periode. Forskjellen mellon menns og kvinners arbeidstimer ser ut til å minske over tid.

Forklaringen til hvorfor menn har hatt en nedgang i arbeidstimer kan være fordi det ble innført fedrekvote i foreldrepermisjonen. Siden starten av figuren så kan vi se at arbeidstiden til menn har gått ned, samtidig har fedrekvoten har blitt utvidet over tid.[^1] Vi kan se at det var en økning i arbeidstimer i 2014 og jeg gjør en antagelse at det er relatert til at fedrekvoten ble redusert i 2014 før den ble forlenget igjen i 2018. Dette kan da samtidig vise noe grunnlag til økningen i arbeidstimer til kvinner.

[^1]: @hamre_2017_fedrekvoten

Fertilitetsraten har også gått ned som delvis kan være grunnen til økningen i arbeidstimer for kvinner.

For å gi en forklaring på hvorfor kvinner jobber flere arbeidstimer enn menn så må jeg gjøre noen antagelser. Jeg går ut ifra at kvinner og menn har ulike preferanser for fritid og inntekt. Antagelsen jeg gjør er at menn har en høyere preferanse for inntekt enn kvinner, mens kvinner har en høyere preferanse for fritid enn menn. Det kan også være relatert til at det har vært en nedgang i antall timer overtid. [^2]

[^2]: @lien_2019_frre

Fra en artikkel om lønnsgapet i Norge på SSB "Det er langt flere kvinner som jobber deltid enn menn. Blant kvinner er det 46 prosent som jobber deltid, mens det blant menn er 25 prosent."@fltre_2022_slik

En del av grunnen kan være at kvinner må jobbe mindre når de nylig har fått barn. Effekten barnepass ordninger og permisjon har kommer jeg til i 1.1.2

For å vise preferansene så bruker jeg ligningen $$U(c,l)=c^{a}l^{b}$$

Hvor $0<\alpha, \beta <1$ og $\alpha+\beta\leq 1$ $c$ er konsum og $l$ er fritid og $\alpha$ og $\beta$ er elastisiteten mellom arbeid og fritid. Dette illustreres i \autoref{fig:fig2}

Ved bruk av denne ligningen så kan vi legge inn forskjellige elasisiteter for konsum og fritid som viser personenes preferanser.

Ved å legge inn hvilken inntekt de ønsker dersom de er tvunget til fulltid eller deltid vil vi kunne se hvor mye de ønsker å jobbe. Vi vet at kvinner i større grad en menn jobber deltid. Ved antagelsen om forskjell i preferanser til fritid og konsum så illustrerer jeg da dette ved å sette $\alpha$ for menn til 0.4 og $\beta$ til 0.4, og for kvinner setter jeg $\alpha$ til 0.3 og $\beta$ til 0.5. Dette vil da vise at kvinner har en høyere preferanse for fritid enn menn, og lavere preferanse for konsum.

```{=tex}
\begin{wrapfigure}{r}{0.6\textwidth}
    \centering
    \includegraphics[width=0.6\textwidth]{preferanser.png}
    \caption{Ulike preferanser}
    \label{fig:fig2}
\end{wrapfigure}
```
I \autoref{fig:fig2} så har vi konsum på y aksen hvor vi kan se tangerinspunktene til indifferansekurvene til menn og kvinner til budsjettlinjen til konsum. Disse er merket med $c_{menn}$ og $c_{kvinner}$. Langs x aksen så har vi fritid hvor vi igjen ser tangeringspunktene til menn og kvinner merket med $l_{menn}$ og $l_{kvinner}$.

$m$ er arbeidsfri inntekt og dette er inntekten de har uansett om de jobber eller ikke. Langs y aksen ser man $c=m$ og dette er nivået på konsum de har uansett om de jobber eller ikke. Budsjettlinjen viser inntekten som kommer fra arbeid som betales per time og det er bare et bestemt antall timer i døgnet og dette resulterer i at budsjettlinjen stopper hvor fritid = T (antall timer i døgnet).

I figuren ser man blå og rød linje. Disse representerer indifferansekurvene til menn og kvinner. I figuren så er nyttenivået vist ved distanse fra origo i retning nordøst. Langs disse kurvene er det samme nyttenivå for menn og kvinner. Punktene som er tegnet inn er da punktet hvor den marginale substisjonsbrøken er lik helningen på budsjettlinjen. Dette betyr at de kan ikke velge mer av fritid eller konsum i det budsjettet uten å redusere nytte.

\clearpage

### 1.1.2

[Dette datasettet](https://github.com/uit-sok-2008-h23/uit-sok-2008-h23.github.io/blob/main/assets/women.csv) inneholder informasjon om generøsiteten av foreldrepermisjonsordninger og mødres yrkesdeltakelse i 24 OECD land i 2021. For å gjøre ulike lands rettigheter sammenlignbare presenteres permisjonsordningenes gunstighet ved hjelp av «full rate equivalent» (uker med 100% støtte), hvilket tilsvarer foreldrepermisjonens varighet i uker multiplisert med utbetalingssats i prosent av gjennomsnittlig inntekt. Variabelen «tot_full_rate» beskriver sysselsettingsraten i befolkningen (menn og kvinner). **Bruk datasettet til å lage to diagrammer som viser sammenhengen mellom lengde på betalt foreldrepermisjon og yrkesdeltakelse blant kvinner**. I det ene diagrammet skal du bruke data som beskriver sysselsetting blant kvinner med barn i alderen 0-2 år (fem_emp_rate_0_2), og det andre skal du bruke data på kvinner med barn i alderen 6-14 år (fem_emp_rate_6_14). Diskuter, basert på disse diagrammene og økonomisk teori, følgende påstand: «Gunstige permisjonsordninger ved fødsel sikrer høy yrkesdeltakelse blant kvinner på lang sikt».

```{=tex}
\begin{wrapfigure}{r}{0.6\textwidth}
    \centering
    \includegraphics[width=0.6\textwidth]{pointfig0_2.png}
    \label{fig:fig3}
    \centering
    \includegraphics[width=0.6\textwidth]{pointfig6_14.png}
    \label{fig:fig4}
\end{wrapfigure}
```
Legger inn matte og figur som viser endring på hvordan reservasjonslønnen synker med tiden og dersom de har krav på jobb tidlig så vil de gå raskere tilbake i arbeid.

```{=tex}
\begin{wrapfigure}{r}{0.6\textwidth}
    \centering
    \includegraphics[width=0.6\textwidth]{foreldrepermisjon.png}
    \caption{Effekten av foreldre permisjon}
    \label{fig:fig5}
\end{wrapfigure}
```
Empiriske funn: Subsidiert barnepass Havnes og Mogstad (2011) Norge • Effekt på kvinners yrkesdeltakelse og barns humankapital • Kvinners yrkesdeltakelse økte • Barnenes utdanningsnivå økte Bauernschuster & Schlotter (2015) & Brillil et al (2016) • Tilgang til offentlig barnehage økte kvinners yrkesdeltakelse

Empiriske funn: Foreldrepermisjon Rum (1998): • Rett til korte perioder med foreldrepermisjon: • + 3 -- 4% sysselsetting blant kvinner. • Ingen effekt på lønn for kvinner • Rett til lengre perioder med foreldrepermisjon: • + 3 -- 4% sysselsetting blant kvinner. • -- 3% i lønn for kvinner.

Empiriske funn: Foreldrepermisjon Baker & Milligan (2008) • Når foreldre-permisjonen øker fra å være kort (17-18 uker) til å være lang (19-70 uker) øker sannsynligheten at kvinner går tilbake til samme arbeidsgivere.

Empiriske funn: Foreldrepermisjon Hvor lang skal permisjonen være? • Dustman & Schönberg (2012) og Dahl et al (2016): • Lengre permisjon har... • ingen effekt på yrkesdeltakelse • ingen effekt på barnenes utdanningsnivå

Empiriske funn: Pappa-perm Ekberg et al (2013) og Avdic & Karim (2018) • Menn tok ut mer permisjon (15 dager) • Kvinner tok ut mindre (25 dager) • Kvinner var fortsatt hjemme med syke barn • (Økt sannsynlighet for skilsmesse) Dunatchik & Özcan (2020) og Patnaik (2019) • Menn tok ut flere dager (50%) • Kvinner endret ikke sitt uttak • Menn deltok mere i husholdsarbeid og oppdragelse av barna.

Konklusjoner fra empiriske studier? • Subsidiert barnepass ser ut å øke kvinners yrkesdeltakelse • Bidrag til å hand om barn hjemme ser ut å ha en negativ effekt på kvinners arbeidstilbud • Foreldrepermisjon som gir foreldre lovbestemt rett å beholde jobben... • Ser ut å ha en positiv effekt på kvinners arbeidskraftdeltagelse og sysselsettingsnivå • Kan ha negativ påvirkning på kvinners lønn • Pappa-perm øker fedres uttak av foreldreledighet. Andre effekter er uklare

Når man har lang foreldre permisjon så kommer kvinner raskere i arbeid, dette viser jeg i ligning og økonomisk teori som vises i boken.

Når man har rett på samme jobb igjen så går du raskere i arbeid igjen siden din reservasjonslønn ikke synker raskt, og din jobb vil da hyre deg inn på den litt lavere lønnen da tidligere

her ender inntektseffekten til å dominere som foresaker de til å bli lengere i arbeid men like mange kommer tilbake i arbeid

\clearpage

### 1.1.3

Forklar hvorfor høy yrkesdeltakelse blant norske kvinner og høye barnetall er viktig for at den norske velferdsmodellen skal være økonomisk bærekraftig.

Vise befolkningspyramide.

Folk må betale pensjon og velferdsordninger til kommende generasjon osv.

```{=tex}
\begin{figure}[h]
    \centering
    \includegraphics[width=\textwidth]{pyramide.png}
    \caption{pyramide}
    \label{fig:fig6}
\end{figure}
```
\clearpage

## Utfordring 1.2

I en tid med økende helsetjenestekostnader og begrensede offentlige budsjetter vurderer mange europeiske land økte egenandeler som et verktøy for å påvirke etterspørselen etter helsetjenester og redusere atferdsrisiko. Sammenligning av nivåene av brukerbetaling (egenandel) for ulike helsetjenester mellom land kan gi innsikt i hvordan brukerbetaling påvirker forbruket av helse-tjenester. Bruk datasettet hlth_sha11_hf fra Eurostat for år 2019 i din besvarelse.

### 1.2.1

```{=tex}
\begin{figure}[h]
    \centering
    \includegraphics[width=\textwidth]{eurostat.png}
    \caption{eurostat}
    \label{fig:fig7}
\end{figure}
```
Lag et punktdiagram som viser sammenhengen mellom andelen av egenbetalinger (Household out-of-pocket payment, på x-aksen) og helsetjenesteforbruk pr. innbygger (Purchasing power standard (PPS) per inhabitant, på y-aksen) i europeiske land. Forklar sammenhengen mellom variablene du ser i figuren og gjør også rede for om det er korrelasjon mellom variablene i dette datasettet.

Det vi ser er at når egenandelen øker, så synker utgiftene til helsetjenester. Den økte egenbetalingen reduserer bruk av helsetjenester, slik at du kan få et underforbruk av helsetjenester slik at problemer blir større over tid.

\clearpage

### 1.2.2

Forklar hvordan økt egenbetaling påvirker helsetjenesteforbruk og øker effektiviteten **ved å bruke økonomisk teori om atferdsrisiko** du har lært på kursets forelesninger og videoforelesninger. Bruk diagram(mer) i din besvarelse.

Seminar fra mikko. Tegn figuren som vist med dødvektstap når folk bruker flere helsetjenester enn det de bør, eller når de bruker for mindre pga pris.

```{=tex}
\begin{figure}[h]
    \centering
    \includegraphics[width=\textwidth]{helsetjenester.png}
    \caption{Bruk av helsetjenester ved innføring av helseforsikring}
    \label{fig:fig8}
\end{figure}
```
\clearpage

### 1.2.3

Diskuter fordelingseffekter av økte egenandeler.

\newpage

# Referanser

::: {#refs}
:::

\clearpage

\section {Appendix Generell KI bruk}

Jeg hadde problemer med å rendre dokumentet pga norske bokstaver. Ved bruk av OpenAI sin ChatGPT tjeneste så fikk jeg svaret om at det var encoding problem, og ved å selv søke på problemet i quarto så har jeg innsatt "encoding: UTF-8" i YAML koden.

\section {Appendix 1.1 KI bruk}

Kodelinje legges til her. Noe hjelp med REGEX

\
\
blub

\section {Appendix 1.2 KI bruk}

blub
